福建金門地方法院民事判決　　　　　　　　95年度訴字第43號
原　　　告　金沙假日大飯店股份有限公司
法定代理人　乙○○
訴訟代理人　史乃文律師
　　　　　　何瓊芳律師
被　　　告　羅馬假期企業行即楊耀芸
被　　　告　甲○○
上　一　人
訴訟代理人　丙○○律師
　　　　　　丁○○律師
上列當事人間請求遷讓房屋事件，本院於中華民國96年4月10日
言詞辯論終結，判決如下：
    主  文
被告羅馬假期企業行即楊耀芸、被告甲○○應將坐落金門縣金沙
鎮○○○段68、69、85、86、103等地號土地上之建物即門牌號
碼金門縣金沙鎮汶沙里后浦頭142號房屋壹棟遷讓交還原告。
訴訟費用由被告負擔。
本判決於原告以新台幣壹佰參拾萬元供擔保後，得假執行。被告
如分別以新台幣參佰捌拾壹萬肆仟肆佰元為原告供擔保，得免為
假執行。
    事  實
壹、原告方面：
一、聲明：如主文第1項所示，及為以供擔保為條件之假執行宣
    告。
二、陳述：
(一)、被告羅馬假期企業行即楊耀芸部分：
   1、坐落金門縣金沙鎮○○○段68、69、85、86、103等地號
      土地上之建物，即門牌號碼金門縣金沙鎮汶沙里后浦頭14
      2號房屋一棟（下稱系爭房屋）為原告所有，於民國93年8
      月5日起，由原告無償借用予被告羅馬假期企業行即楊耀
      芸使用，約定借用期限半年，至94年2月4日止，然被告羅
      馬假期企業行即楊耀芸於兩造房屋借用合約書約定之期限
      屆滿後，迄未返還系爭建物，爰依據民法第470條第1項前
      段規定，請求被告羅馬假期企業行即楊耀芸返還之。
   2、另原告係系爭建物之所有權人，被告羅馬假期企業行即楊
      耀芸自兩造房屋借用合約書約定之期限屆滿後，為無權占
      有人，原告依據民法第767條規定，亦得請求被告羅馬假
      期企業行即楊耀芸遷讓交還系爭建物。
   3、被告羅馬假期企業行即楊耀芸自原告提起本件訴訟後，迄
      未提出任何證據證明伊與原告間之房屋借用合約書有續約
      情事或伊對系爭建物有合法占有權源，足徵原告之訴有理
      由。
(二)、被告甲○○部分：
   1、兩造間於91年2月1日簽訂合作協議書 (下稱系爭合作協議
      書)，依該協議書第2條約定：「合作期限3年（自91年2月
      1 日至94年1月31日），如有延長悉依設備租賃合約書規
      定辦理，屆滿自動失效」，對照被告2人於91年2月1日簽
      訂之設備租賃合約書 (下稱系爭設備租賃合約書)第2條約
      定：「租期3年（自91年2月1日至94年1月31日），屆滿後
      裝璜及設備無條件歸還乙方所有，如要續約，雙方再另行
      訂約」，足證被告2人之設備租賃合約書係續約至95年1月
      31 日，則原告與被告甲○○間之合作協議書亦因而延長
      至95 年1月31日，並於95年2月1日自動失效。
   2、因此，原告與被告甲○○間之合作協議關係於95年2月1日
      終止，被告甲○○於該日起即無任何權源得占有系爭建物
      ，被告甲○○就占有系爭建物乙事既不爭執，則原告依民
      法第767條規定，自得請求被告甲○○遷讓交還系爭建物
      ，故被告甲○○辯稱兩造間之合作協議關係尚未終止，伊
      仍有權占有系爭建物云云，為無理由。
三、證據：提出土地及建物謄本、借用契約公證書、房屋借用合
    約書、設備租賃合約書等影本各乙份。並聲請履勘現場。
貳、被告方面：
一、被告楊耀芸部分：為認諾之意思表示。
二、被告甲○○部分：
(一)、依系爭合作協議書第3條有關合作方式之約定：「甲方（
      即被告）先出資羅馬假期KTV設備租賃之押金伍佰萬元整
      ，全權負責經營管理至期滿。乙方（即葉國清代理之原告
      ）以羅馬假期KTV之土地及建物相關資產出租之租金參與
      投資，負責會計監督。」。易言之，原告係以本件系爭房
      地之使用收益作為與被告合作經營羅馬假期KTV之出資。
      故於雙方合作契約存續期間內，被告均係有權占有訟爭房
      地。
(二)、又雙方既未終止系爭合作協議書，依系爭合作協議書之約
      定，原告自應繼續提供訟爭房地之使用收益作為雙方經營
      羅馬假期KTV之出資，則原告並無權要求被告遷讓房屋。
三、證據：提出公司資料查詢、股東會議紀錄、合夥確認書等 (
    上均影本)各乙份為證。
參、本院依原告聲請履勘現場，並囑託金門縣地政局測量並繪製
    土地複丈成果圖。
    理  由
壹、原告主張：系爭房屋為原告所有，於93年8月5日起，由原告
    無償借用予被告羅馬假期企業行即楊耀芸使用，約定借用期
    限半年，至94年2月4日止。然被告羅馬假期企業行即楊耀芸
    於兩造房屋借用合約書約定之期限屆滿後，迄未返還系爭建
    物，爰依據民法第470條第1項前段及第767條規定，請求被
    告羅馬假期企業行即楊耀芸返還之。另依系爭合作協議書第
    2條及設備租賃合約書第2條約定，被告2人之設備租賃合約
    書係續約至95年1月31日，則原告與被告甲○○間之合作協
    議書亦因而延長至95年1月31日，並於95年2月1日自動失效
    。故原告與被告甲○○間之合作協議關係於95年2月1日終止
    後，被告甲○○於該日起即無任何權源得占有系爭建物，爰
    依民法第767條規定請求被告甲○○遷讓交還系爭房屋等語
    。
貳、被告楊耀芸部分：
(一)、按當事人於言詞辯論時為訴訟標的之認諾者，應本於其認
      諾為該當事人敗訴之判決，民事訴訟法第384條定有明文
      。又被告既於言詞辯論時為訴訟標的之認諾，法院即應不
      調查原告所主張為訴訟標的之法律關係是否果屬存在，而
      以認諾為該被告敗訴之判決基礎，最高法院45年度台上字
      第31號判例意旨參照。
(二)、經查，被告楊耀芸於本院96年4月10日言詞辯論期日，當
      庭表示認諾，此有言詞辯論筆錄在卷可參，依前開說明，
      自應為被告楊耀芸敗訴之判決。
參、甲○○部分：
一、被告甲○○則以：依系爭合作協議書第3條之約定，原告係
    以本件訟爭房地之使用收益作為與被告合作經營羅馬假期
    KTV之出資。故於雙方合作契約存續期間內，被告均係有權
    占有訟爭房地。而本件雙方既未終止上開合作契約關係，依
    系爭協議書之約定，原告自應繼續提供系爭房地之使用收益
    作為雙方經營羅馬假期KTV之出資，原告並無權要求被告遷
    讓房屋等語資為抗辯。
二、經查，系爭房屋為原告所有，此為被告不爭執，復有原告所
    提之建物登記謄本在卷可參，自堪信為真實。而被告甲○○
    為現時占有人，被告甲○○亦不爭執，且有本院勘驗筆錄在
    卷可稽，亦足採信。是以，原告以民法第767條物上請求權
    ，請求被告甲○○遷讓房屋，其爭點即為被告甲○○是否有
    占有之正當權源。而被告甲○○據以主張占有之正當權源，
    係基於兩造間之合作協議書；再者，兩造亦不爭執，就合作
    協議書之效力期間，與同日簽訂之另紙「設備租賃契約書」
    ( 下稱系爭設備租賃契約書)之期間相同，準此，本件被告
    是否有占有之正當權源，當繫於系爭設備租賃契約書之效力
    仍否存續而定。
三、被告甲○○雖以：其於設備租賃契約書經延長一年，於95年
    1月31日屆滿後，仍為租賃物之使用，而被告楊耀芸及訴外
    人虞幼祥並未即表示反對之意思，應屬創設新的租賃關係云
    云置辯，惟按：
   1、民法第451條所定出租人於租期屆滿後須即表示反對之意
      思，始生阻止續租之效力。意在防止出租人於租期屆滿後
      ，明知承租人就租賃物繼續使用收益而無反對之表示，過
      後忽又主張租賃關係消滅，使承租人陷於窘境而設，並非
      含有必須於租期屆滿時，始得表示反對之意義存在。故於
      訂約之際，訂明期滿後絕不續租，或續租應另訂契約者，
      仍難謂不發生阻止續約之效力，最高法院55年台上字第27
      6 號判例意旨參照。
   2、經查，系爭設備租賃契約書之當事人為原告及「羅馬假期
      KTV 楊耀芸」、「虞幼祥」，有卷附契約書之影本可參 (
      卷第15頁)，觀其租期之規定：「租期：三年 (自91年2月
      1日至94年1月31日)屆滿後裝璜及設備無條件歸還乙方所
      有，如要續約雙方再另行訂約」 (卷第15頁)，足證雙方
      當時締約之真意，確係以三年為契約效力期限，屆滿即不
      再續約，若有續約，則必須透過另行締約方式始足構成。
      從而，解釋本件兩造契約效力是否存續時，即須從嚴解釋
      ，除非兩造於契約屆滿後，有明示合致願意續約，否則由
      上開租期之規定以觀，即應解釋為阻斷續約之效力。
   4、而被告楊耀芸及訴外人虞幼祥，於系爭設備租賃契約書屆
      滿日即94年1月31日前，即與被告甲○○於原告高雄住處
      ，依設備租賃契約書關於「裝璜及設備租金」項目之規定
      ，雙方同意契約效力延續一年，於95年1月31日屆滿，此
      亦為兩造不爭執。況被告甲○○於94年12月28日，尚且以
      存證信函通知被告楊耀芸及原告，其中亦敘明「今租期將
      屆，盼台端於95年1月31日之前，將積欠之押金全數歸還
      ，並與本人點交店內所有設備，逾期未將欠款歸還，本人
      將視同台端違約。」 (卷第103頁)，而該存證信函亦將正
      本寄送原告。準此，足認本件兩造於94年1月間，確有續
      約之合意，而該續約合意係將設備租賃合約書之效力，自
      94年1月31日起延長一年，於95年1月31日屆滿。易言之，
      兩造間固曾於94年1月間有一次續約之合意，但該次續約
      合意於一年期滿後，兩造隨即未再另行締約或明示續約，
      揆諸首開判例意旨說明，即已發生阻止續約之效力，至為
      灼然。
   5、準此，系爭合作協議書之效力，雖因兩造間就設備租賃合
      約書續約而延長一次，期間為一年，惟於延長期滿後，兩
      造並無續約行為，依首開判例意旨，參酌系爭設備租賃契
      約書關於「租期」之約定，應認已發生阻止續約之效力，
      即自95年2月1日起，兩造間已無合作協議存在，從而，被
      告並無占有之正當權源，至為灼然。原告以物上請求權為
      由，據以請求被告遷讓房屋，為有理由，應予准許。
肆、綜上所述，被告楊耀芸為認諾；被告甲○○部分，則因合作
    協議書效力之存續，與設備租賃契約書之效力相互依存，而
    設備租賃契約書之效力已因兩造事先約明，而於第一次續約
    期滿後，因兩造未再行續約，而發生阻止續約之效力，故原
    告依民法第470條請求被告楊耀芸，及依民法第767條請求被
    告甲○○遷讓房屋，即無不合，均應准許。
伍、假執行之宣告：
    本判決兩造分別陳明願供擔保請准宣告假執行或免為假執行
    ，核均無不合，爰分別酌定相當之擔保金額，予以准許。
陸、結論：本件原告之訴為有理由，依民事訴訟法第85條第1項
    本文、第78條、第390條第2項、392條，判決如主文。
中　　華　　民　　國　　96　　年　　4　　月　　19　　日
                  民事庭    法　官　林慶郎
正本係照原本作成
如對本判決上訴，須於判決送達後20日內向本院提出上訴狀
中　　華　　民　　國　　96　　年　　4　　月　　19　　日
                    　　　　書記官　陳鴻璋
